【裁判字號】    95,易,1474
【裁判日期】    951225
【裁判案由】    重利
【裁判全文】
臺灣板橋地方法院刑事判決              95年度易字第1474號
公  訴  人  臺灣板橋地方法院檢察署檢察官
被      告  甲○○
上列被告因重利案件，經檢察官提起公訴（95年度偵字第11856
號、第14634號、第15125號），本院判決如下：
    主  文
甲○○共同連續乘他人急迫貸以金錢，而取得與原本顯不相當之
重利，處有期徒刑肆月，如易科罰金以佰元折算壹日。緩刑貳
年。扣案如附表二編號一至五所示之空白集點卡、帳冊、借款人
資料、行動電話及重利不法所得現金等物均沒收。
    事  實
一、甲○○自民國95年4 月初起，與綽號「王仔」姓名年籍不詳
    之成年男子，共同基於以重利貸款予亟需借貸之計程車司機
    ，以牟取不相當利益之概括犯意聯絡，以每日車馬費新臺幣
    （下同）1 千元之代價，受僱於「王仔」，在臺北縣中和市
    ○○路146 號「駿瓏交通公司」內，設置營業處所，負責從
    事辦理放款及收取借款人分期繳付之本息等事務，其後即於
    如附表一所示95年4 月初起至95年4 月22日間，連續乘有急
    迫需舉債濟急之計程車司機姜義財、周明輝、乙○○等人告
    貸時，即以每借貸1 萬元，計以每3 日為1 期之利息200 元
    至300 元（相當年息約百分之243 至365） ，分10期繳付本
    息攤還等條件，先後貸以如附表一所示1 萬元至2 萬元不等
    之金額，藉以博取與原本顯不相當之重利牟利，並以「王仔
    」提供其使用之0000000000號行動電話，作為與「王仔」及
    借貸人聯絡使用。嗣經警據報循線於95年5 月4 日下午3 時
    40分許，至上址搜索時，當場查獲借款人乙○○、姜義財、
    周明輝先後前往繳付攤還本息，並扣得如附表二所示空白集
    點卡、帳冊、借款人資料、行動電話、重利不法所得現金、
    借款人繳付本息登記之集點卡等物，因而查悉上情。
二、案經臺北縣政府警察局移送臺灣板橋地方法院檢察署檢察官
    偵查起訴。
    理  由
一、訊據被告甲○○矢口否認有上揭共犯重利之犯行，辯稱：伊
    係於警察查獲當天第一次去，當天伊係聽說「王仔」叫人幫
    他做事，會給車馬費，剛好在臺北市○○街打撞球時遇到「
    王仔」，就問伊要不要去中和福祥路，幫他收錢，伊不曉得
    是做什麼事，也沒有問他，他說會給伊車馬費1 千元，伊就
    去，當時他有拿1 支手機跟伊手機交換，說到下午4 、5 點
    再跟伊聯絡，之後伊於當天下午1 點多過去中和福祥路駿瓏
    交通公司，有一30多歲之男子就叫伊坐在公司內等人來，後
    來乙○○就拿2 千多元來給伊，伊就記在1 張白紙上，警察
    就跟在他後面進來，之後陸續又有人進來，伊根本不知「王
    仔」是做什麼的云云。惟查：
    (一)上揭犯罪事實，業據被害人姜義財、周明輝、乙○○等分
      別於警詢、偵查中指證綦詳（見95年度偵字第15125 號偵
      查卷5 至7 頁、95年度偵字第14634 號偵查卷9 至10頁、
      95年度偵字第11856 號偵查卷14至17頁、54至55頁、67至
      68頁，被害人姜義財、周明輝、乙○○於警詢證述部分，
      因被告於本院調查證據時，未於言詞辯論終結前聲明異議
      ，依刑事訴訟法第159 條之5 規定，視為同意作為證據，
      應有證據能力，附此敘明），並有扣案如附表二編號一至
      七所示之空白集點卡、帳冊、借款人資料、行動電話、不
      法所得現金、借款人周明輝、乙○○繳付本息登載使用之
      集點卡等物可資佐證，復經本院調閱被告持有使用之0000
      000000行動電話門號之95年4 月至5 月間雙向通聯紀錄資
      料所示，亦見有與借款人姜義財、周明輝、乙○○多次聯
      絡之通話紀錄可稽。
    (二)被告雖辯稱：伊係當日為警查獲時第一次受「王仔」指示
      前往上址駿瓏公司收取款項，並不知情「王仔」重利行為
      云云。然查，被告於警詢及偵查中均已曾供認自95年4 月
      起，有在上址駿瓏公司內，從事放款、收款等工作等語明
      確（見95年度偵字第11856 號偵查卷8 至11頁、44至45頁
      ），核與被害人姜義財、周明輝、乙○○等人上開指證情
      節大致相符，且據上述被告持有使用之0000000000行動電
      話門號通聯紀錄所示，亦見其與被害人姜義財、周明輝、
      乙○○間確有多次聯絡之通話紀錄可稽。是被告上開所辯
      ，要屬事後畏罪卸責翻異之詞，自不足採信。況從扣案如
      附表二所示之帳冊、借款人資料、被害人持以繳付本息登
      載之集點卡等物觀之，亦可明確知悉「王仔」係從事重利
      放款之情甚明，益見被告上開所辯不知情云云，顯不足採
      。
    (三)再據被害人姜義財、周明輝、乙○○於警詢、偵查中指述
      之如附表一所示借貸利息等情，可見按其上開借貸利息條
      件換算，相當於年息243 至365 ，已遠逾法定最高利率週
      年利率百分之二十以上，相較於民間一般之借貸利息亦高
      出甚多，顯為與原本顯不相當之重利甚明；另觀之其收取
      之利息甚重，告訴人若非急迫，焉願負擔此重利，足認為
      係乘告訴人出於急迫，始為借貸，亦應足論斷。
    綜上所述，被告上開所辯，洵無可採，本件事證明確，被告
    犯行堪以認定，應予依法論科。
二、又本件被告行為後，94年1 月7 日修正、刪除之刑法第28條
    （將共同正犯條文「實施」一語，修正為「實行」，否認「
    陰謀共同正犯」、「預備共同正犯」）、第33條第5 款（修
    正提高罰金最低額為新臺幣一千元以上，以百元計算之）、
    第56條（刪除本條連續犯以一罪論之規定）、第74條（修正
    擴大緩刑適用範圍至過失犯，並增訂宣告緩刑時得為之必要
    命令事項及明訂緩刑效力不及於從刑、保安處分）、第41條
    第1 項（將易科罰金折算標準提高為「以新臺幣一千元、二
    千元或三千元折算一日」）等規定，業於95年7 月1 日生效
    施行，罰金罰鍰提高標準條例第2 條原易科罰金提高折算標
    準金額倍數規定，並於95年4 月28日配合修正刪除，同於95
    年7 月1 日生效施行，是經依同法第2 條規定綜合比較新舊
    法結果，被告本件所犯之罪，依修正後之上開規定處斷，並
    無有利，自仍應適用其行為時之舊法即94年1 月7 日修正施
    行前之刑法上開規定處斷。是核本件被告上開所為，係犯刑
    法第344 條之重利罪。其上開所犯，與「王仔」成年男子間
    ，有犯意聯絡及行為分擔，為共同正犯。又其所為重利數行
    為，時間緊接，所犯罪名相同，顯係出於概括之犯意反覆為
    之，為修正前刑法規定之連續犯，爰依修正前之刑法第56條
    之規定以一罪論，並加重其刑。爰審酌被告犯罪之動機、目
    的、手段、方法、所獲不法利益、對社會經濟及被害人之危
    害及犯罪後之態度等一切情狀，量處如主文所示之刑，並依
    修正前之刑法規定諭知易科罰金之折算標準，以資懲儆。又
    被告前未曾受有期徒刑以上刑之宣告，其因年少社會經驗淺
    薄，一時失慮，致罹刑典，經此刑之宣告後，應知警惕而無
    再犯之虞，本院因認暫不執行其刑為當，併予依修正前之刑
    法規定宣告緩刑二年，用啟自新，並觀後效。扣案之如附表
    二編號一至五所示之空白集點卡、帳冊、借款人資料、行動
    電話、重利不法所得現金等物，分別係被告所有供犯罪所用
    及因犯罪所得之物，應予依法宣告沒收。至警方另查扣如附
    表二編號六至八所示之被害人持有繳付本息登載之集點卡、
    案外人黃文慶（所涉本件罪嫌，另經檢察官偵查後，認罪嫌
    不足而不起訴處分確定在案）所有之行動電話, 或已非被告
    所持有之物，或已毀棄，或係與本件被告犯罪無涉之物，爰
    不予宣告沒收，附此敘明。
據上論斷，應依刑事訴訟法第299 條第1 項前段，刑法第2 條第
1 項前段、修正前之刑法第28條、第56條、刑法第344 條、修正
前之刑法第41條第1 項前段、第74條第1 款、第38條第1 項第2
款、第3 款，罰金罰鍰提高標準條例第1 條前段、修正前之罰金
罰鍰提高標準條例第2 條，判決如主文。
本案經檢察官靳開聖到庭執行職務
中    華    民    國    95    年    12    月    25    日
              刑事第八庭  審判長法  官  王  屏  夏
                                法  官  王  偉  光
                                法  官  彭  全  曄
以上正本證明與原本無異
如不服本判決應於送達後10日內向本院提出上訴狀
                                書記官  吳  詩  琳
中    華    民    國    95    年    12    月    25    日
附錄本案論罪科刑法條全文：刑法第344條
--------------------------------------------------------
附表一：
┌──┬───┬────┬────┬────┬───────┐
│編號│借款人│借款日期│借款金額│利    息│備註          │
├──┼───┼────┼────┼────┼───────┤
│ 一 │姜義財│95.4月初│1萬元   │三天一期│◎借款未押證件│
│    │      │        │        │，每期利│  。          │
│    │      │        │        │息300 元│◎姜義財使用之│
│    │      │        │        │，每期繳│  0000000000行│
│    │      │        │        │本息1300│  動電話門號，│
│    │      │        │        │元，分十│  於95.4.22 至│
│    │      │        │        │期攤還  │  95.5.2期間，│
│    │      │        │        │        │  與被告使用之│
│    │      │        │        │        │  0000000000行│
│    │      │        │        │        │  動電話門號有│
│    │      │        │        │        │  通話紀錄。  │
├──┼───┼────┼────┼────┼───────┤
│ 二 │周明輝│95.4.9  │1萬元   │三天一期│◎借款未押證件│
│    │      │        │        │，每期利│  。          │
│    │      │        │        │息200 元│◎周明輝使用之│
│    │      │        │        │，每期繳│  0000000000行│
│    │      │        │        │本息1200│  動電話門號，│
│    │      │        │        │元，分十│  於95.4.10 至│
│    │      │        │        │期攤還  │  95.4.24 期間│
│    │      │        │        │        │  ，與被告使用│
│    │      │        │        │        │  之0000000000│
│    │      │        │        │        │  行動電話門號│
│    │      │        │        │        │  有通話紀錄。│
├──┼───┼────┼────┼────┼───────┤
│ 三 │乙○○│95.4.22 │2萬元   │三天一期│◎借款押有身分│
│    │      │        │        │，每期利│  證、計程車營│
│    │      │        │        │息400 元│  業登記證等影│
│    │      │        │        │，每期繳│  本，並簽發借│
│    │      │        │        │本息2400│  款同額之本票│
│    │      │        │        │元，分十│  1張擔保。   │
│    │      │        │        │期攤還  │◎乙○○使用之│
│    │      │        │        │        │  0000000000行│
│    │      │        │        │        │  動電話門號，│
│    │      │        │        │        │  於95.4.20， │
│    │      │        │        │        │  與被告使用之│
│    │      │        │        │        │  0000000000行│
│    │      │        │        │        │  動電話門號有│
│    │      │        │        │        │  通話紀錄。  │
└──┴───┴────┴────┴────┴───────┘
附表二：
┌──┬─────────┬───┬────────────┐
│編號│扣案物品名稱      │數量  │備註                    │
├──┼─────────┼───┼────────────┤
│ 一 │空白集點卡        │   2張│◎作為借款人繳付本息登載│
│    │                  │      │  之用                  │
├──┼─────────┼───┼────────────┤
│ 二 │帳冊              │   1本│                        │
├──┼─────────┼───┼────────────┤
│ 三 │借款人資料        │   2張│◎係以廣告單裁減使用，扣│
│    │                  │      │  案時記載為1 疊，惟除上│
│    │                  │      │  述2 張登載有借款人資料│
│    │                  │      │  外，其餘均為空白紙張。│
├──┼─────────┼───┼────────────┤
│ 四 │NOKIA 6230行動電話│   1支│◎係被告持有供犯罪聯絡使│
│    │                  │      │  用，含門號0000000000號│
│    │                  │      │  SIM卡1枚。            │
├──┼─────────┼───┼────────────┤
│ 五 │重利不法所得現金  │新臺幣│◎被告雖於警詢、偵審中有│
│    │                  │26,800│  主張其中部分金額新臺幣│
│    │                  │元    │  11,000元至15,600元係其│
│    │                  │      │  私人所有，惟無據可證。│
├──┼─────────┼───┼────────────┤
│ 六 │借款人周明輝持有繳│   1張│◎已登載使用完畢，撕毀丟│
│    │付本息登載使用之集│      │  棄。                  │
│    │點卡（95.4.9至95.5│      │                        │
│    │.6 ）             │      │                        │
├──┼─────────┼───┼────────────┤
│ 七 │借款人乙○○、周明│   2張│◎乙○○持有之集點卡，繳│
│    │輝持有繳付本息登載│      │  息日期為95.4.22 至94.5│
│    │使用之集點卡      │      │  .19 ，已登載繳付本息至│
│    │                  │      │  94.5.1，附於95年度偵字│
│    │                  │      │  第11856號偵查卷29頁。 │
│    │                  │      │◎周明輝持有之集點卡，繳│
│    │                  │      │  息日期為95.5.6至95.6.2│
│    │                  │      │  ，均空白未登載，附於95│
│    │                  │      │  年度偵字第14634 號偵查│
│    │                  │      │  卷11頁。              │
├──┼─────────┼───┼────────────┤
│ 八 │黃文慶所有之行動電│   2支│◎含門號0000000000、0928│
│    │話                │      │  099918號等SIM 卡各1 枚│
│    │                  │      │  。                    │
└──┴─────────┴───┴────────────┘


司法院資訊處製作；財團法人民間司法改革基金會備份。
